【裁判字號】    95,台上,6418
【裁判日期】    951123
【裁判案由】    偽造文書
【裁判全文】
最高法院刑事判決            九十五年度台上字第六四一八號
上  訴  人  建杰建設有限公司
代  表  人  廖桂雲
自訴代理人  汪紹銘律師
被      告  甲○○
            乙○○
            丙○○
            丁○○
上列上訴人因自訴被告等偽造文書案件，不服台灣高等法院台中
分院中華民國九十五年八月二十四日第二審判決（九十四年度上
訴字第三四八號，自訴案號：台灣台中地方法院九十三年度自更
字第二一號），提起上訴，本院判決如下：
    主  文
原判決撤銷，發回台灣高等法院台中分院。
    理  由
本件原判決以上訴人建杰建設有限公司於第一審之自訴意旨略稱
：上訴人於民國八十二年間，在其所有坐落台中市○○區○○段
二五○號之土地，設計建造地下一層、地上七層，共二十二戶樓
房一棟（即門牌台中市○○路○段五八之一號），於八十三年十
一月二十二日建築完成，取得使用執照。公司業務雖登記王耀震
為負責人，但實際上均由王耀震之母廖桂雲操作執行。詎被告甲
○○見廖桂雲經驗不足，竟意圖為自己不法之所有，以介紹土地
代書即被告乙○○辦理大樓保存登記為名，要求廖桂雲交付公司
、負責人印鑑及該建物使用執照予乙○○，經乙○○先後於八十
三年十二月六日、及同年月七日簽具收據收受。詎乙○○於八十
四年二月二十三日代理辦妥第一次登記後，非但不返還有關證件
資料；反與甲○○勾結，盜領上訴人印鑑證明，於八十四年三月
十四日，將前述建物一樓，以「買賣」為原因，移轉登記予甲○
○所有。廖桂雲發覺後，與甲○○、乙○○理論，甲○○乃出具
切結書，佯應允交付部分房屋及土地價款，而以總價新台幣（下
同）二千一百六十萬元承受，並承諾將原以該土地為擔保，為債
權人江素貞及第七信用合作社設定之抵押債權塗銷，但終未履行
。另被告丁○○、丙○○與甲○○復相互勾結，未經上訴人同意
，擅以原始取得為名，登記丁○○為該建物六、七樓之所有權人
。甲○○並勾串土地代書丙○○辦理所有權登記，迄今仍未將前
開抵押權塗銷。因認被告等牽連涉犯刑法第二百十六條、第二百
十條行使偽造私文書、第二百十四條使公務員登載不實、第三百
四十二條第一項背信及同法第三百三十九條第一項詐欺等罪嫌云
云。經審理調查結果，認犯罪不能證明，因認第一審諭知被告等
無罪之判決，為無不合，予以維持，駁回上訴人在第二審之上訴
，固非無見。
惟按：當事人聲請調查之證據，如與本案待證事實無關緊要者，
事實審法院固可以裁定駁回，或於判決理由內說明不予調查之理
由，毋庸為無益之調查；若於證明事實確有重要關係，而又非不
易調查，或不能調查者，則為明瞭案情起見，自應盡能事踐行調
查程序，否則縱經以裁定駁回其聲請，或於判決理由內有所說明
，仍係審判期日應行調查之證據未予調查，其判決即難謂非違法
。查原判決依據上訴人與被告甲○○於八十五年三月二十五日簽
訂之協議書，認定上訴人確有同意將坐落台中市○○區○○段第
二五○地號及其上建物第一、二樓房屋全部售予甲○○，被告乙
○○並無與甲○○勾結，盜領上訴人印鑑證明，於八十四年三月
十四日將前述建物一樓，以「買賣」為原因，移轉登記予甲○○
所有之情事（見原判決引用之第一審判決第十一頁）。惟上訴人
以簽約當時上開二樓建物所有權人係李佩貞，並非上訴人所有，
上訴人不可能同意將上開建物全部售予甲○○，而認上述協議書
係甲○○為掩飾罪行所偽造，乃聲請鑑定協議書上上訴人公司之
代表人王勝仕簽名之真偽（見原審卷一第六十頁），而上開協議
書之真偽，與犯罪事實之成立與否不無關係，且屬對上訴人之利
益，有重大關係之事項，在客觀上又非不易調查或不能調查，原
審此部分既未依聲請送有關機關鑑定，亦未具體說明毋庸鑑定之
理由，僅略謂本件已經明確，無調查之必要云云，自難昭折服，
而有調查職責未盡之違法。另上訴人於原審聲請調閱王勝仕於八
十三、八十四年間向戶政事務所請領之印鑑證明是委任他人或親
自請領？調查甲○○、丁○○等二人究與上訴人間有無債權債務
關係？調查乙○○是否利用保管條保管上訴人公司暨王勝仕印鑑
機會，擅自辦理系爭房地之過戶移轉？並主張上述各節與待證事
實有重要關係，而有調查之必要（見原審卷一第五八至六十頁）
，則上訴人上開聲請，如何與待證事實無關聯性而無調查之必要
，或依如何之事證，已足堪認定待證事實明確，無須再作此額外
之調查，原判決均未為具體之說明，仍僅略謂本件已經明確，無
調查之必要云云，亦難謂無判決理由不備之違法。上訴人上訴意
旨執以指摘，尚非全無理由，應認原判決有撤銷發回更審之原因
。又上訴人認被告等牽連犯刑法第二百十四條使公務員登載不實
、第三百四十二條第一項背信及同法第三百三十九條第一項詐欺
等罪嫌部分與發回部分，均有審判不可分之關係，應併予發回，
而檢察官移送併辦部分（見原判決理由四），與本件是否有裁判
上一罪之關係，案經發回，應注意及之，均合予指明。
據上論結，應依刑事訴訟法第三百九十七條、第四百零一條，判
決如主文。
中    華    民    國  九十五  年  十一    月  二十三  日
                      最高法院刑事第五庭
                          審判長法官  莊  登  照
                                法官  洪  明  輝
                                法官  黃  一  鑫
                                法官  林  秀  夫
                                法官  徐  昌  錦
      本件正本證明與原本無異
                                      書  記  官
中    華    民    國  九十五  年  十一    月   三十   日
                                                      Ｋ


司法院資訊處製作；財團法人民間司法改革基金會備份。
